【裁判字號】    95,簡,37
【裁判日期】    950616
【裁判案由】    勞保
【裁判全文】
臺北高等行政法院判決
                                     95年度簡字第00037號
原      告  甲○○
被      告  勞工保險局
代  表  人  乙○（總經理）
訴訟代理人  丙○○
            黃語婕
上列當事人間因勞保事件，原告不服行政院勞工委員會中華民國
94年12月2日勞訴字第0940053384號訴願決定，提起行政訴訟。
本院判決如下：
    主  文
原告之訴駁回。
訴訟費用由原告負擔。
    事  實
緣原告係由國立國父紀念館申報參加勞工保險之被保險人，因罹
患子宮巨大肌瘤及血崩、貧血切除子宮致殘，於民國（下同）93
年7月12日檢附財團法人振興復健醫學中心（下稱振興復健醫學
中心）未載出具日期之勞工保險殘廢診斷書，向被告申請普通疾
病殘廢給付。案經被告審查結果，以其於92年3月5日切除子宮時
已逾45歲，不符勞工保險殘廢給付標準表「胸腹部臟器障害」系
列附註五之（四）規定，乃於93年7月20日以保給殘字第0936050
5940號函否准所請。原告不服，向勞工保險監理委員會申請審議
，經該會以93年11月8日（93）保監審字第3740號審議駁回。原
告猶未甘服，提起訴願，遭決定駁回後，遂向本院提起行政訴訟
。茲摘敘兩造訴辯意旨如次：
甲、原告起訴意旨略謂：
一、原告於89年6月8日起即因子宮肌瘤前往財團法人長庚紀念醫
    院基隆分院就診，直至92年1月27日期間仍因該項疾病持續
    就診中。嗣因同一傷病基於地緣關係，就近前往朱僑光婦幼
    專科診所（90年5月30日至92年2月23日止）持續應診。原告
    依醫囑於90年間即需進行子宮切除手術（當時原告尚未滿45
    歲），惟因原告10幾年前第4、5椎間盤突出手術急救復發導
    致身體不適，加上嚴重貧血及第4、5椎間盤再次突出合併神
    經壓迫無法行走，因而無法進行該項子宮切除手術。其後於
    90年11月15日經振興復健醫學中心行減壓鋼釘固定及骨移植
    手術，術後須穿著背架1年，該次術後穿著背架期間原告身
    體情況經醫囑不適合進行其他腹部之非緊急手術。
二、原告雖在89年間就發現有子宮肌瘤，但因在76年間第1次作
    脊椎開刀手術，嗣於90年間進行第2次脊椎開刀，經醫生告
    知術後至少要穿全身鐵架1年，然後再加上半年半身鐵衣，
    醫生表示此期間不適合進行手術（此有振興復健醫學中心93
    年9月20日出具之診斷證明書影本可參），原告一直遲至92
    年間因發生血崩，不得不進行子宮切除手術，被告自應核付
    原告所請殘廢給付。
三、原告雖知悉91年9月29日屆滿45歲，但因上開原因無法進行
    子宮切除手術，縱使身體不適，亦僅能依靠藥物暫時減輕痛
    苦（此點可由相關診斷書中就診紀錄即可窺知）。待91年11
    月15日卸下背架後約半年，身體恢復基本體能後，方於92年
    3月5日在振興復健醫學中心進行子宮切除手術。原告延後手
    術之原因，係聽從醫師建議避免造成身體之更大傷害，有別
    於一般無故延宕。依被告業務專輯，現金給付功用二載略：
    「補助被保險人因保險事故發生後增加支出之費用，使其經
    濟上能應付裕如。」，再依行政程序法第8條及第9條規定，
    原告雖於45歲後方進行子宮切除手術，期間緣由係避免更大
    之傷害發生，行政機關自應從寬處理，不應拘泥於年齡已達
    45歲與否？
四、參照行政院勞工委員會92年10月9日勞保二字（原告誤載為
    勞保三字）第0920045000號函釋略以：「按勞工保險條例第
    53條規定，被保險人因普通傷害或罹患普通疾病，經治療終
    止後，領取普通傷病給付期滿或其所患經治療1年以上尚未
    痊癒，如身體遺存障害，適合殘廢給付標準表規定之項目，
    經全民健康保險特約醫院或診所診斷為永久殘廢或永不能復
    原者，得請領殘廢給付。．．為免發生爭議並保障被保險人
    給付權益，貴局審核殘廢給付，應以醫師視其罹患之傷病、
    治療療程及障害狀況經診斷符合同條例第53條及其施行細則
    第77條、78條等相關規定之實際殘廢之日為審定殘廢之日，
    ．．如審定殘廢之日係屬保險有效期間，於兩年請求權時效
    內，自得依規定請領殘廢給付。對於退保後請領殘廢給付之
    案件，如其實際殘廢之日認定事實有需要時，貴局自得再就
    其病歷、其他佐證資料予以判定，請專科醫師就其實際殘廢
    發生日予以認定。」之精神，原告於45歲前罹患疾病，基於
    整體健康考量延後切除子宮，疾病發生事實於45歲前，雖於
    年滿45歲後方切除，被告亦應比照從寬適用。又依行政程序
    法第1條規定，勞工保險各項現金給付，事關被保險人權益
    ，被告應本於專業，遵守依法行政之原則謹慎為之。
五、請撤銷訴願決定、審議審定及原處分，命被告作成核付原告
    勞工保險殘廢給付標準表第51障害項目第11等級殘廢給付之
    處分，並命被告給付原告新台幣（下同）185,600元，訴訟
    費用由被告負擔。
乙、被告答辯意旨略謂：
一、按「被保險人因普通傷害或罹患普通疾病，經治療終止後，
    如身體遺存障害，適合殘廢給付標準表規定之項目，並經保
    險人自設或特約醫院診斷為永久殘廢者，得按其平均月投保
    薪資，依同表規定之殘廢等級及給付標準，1次請領殘廢補
    助費，．．。被保險人領取普通傷病給付期滿，或其所患普
    通傷病經治療1年以上尚未痊癒，如身體遺存障害，適合殘
    廢給付標準表規定之項目，並經保險人自設或特約醫院診斷
    為永不能復原者，得比照前項規定辦理。」勞工保險條例第
    53條定有明文。
二、次按勞工保險殘廢給付標準表「胸腹部臟器障害」第51項規
    定：「生殖器遺存顯著障害者。」為第11殘廢等級，給付標
    準160日；第52項規定：「胸腹部臟器遺存障害者。」為第
    12殘廢等級，給付標準100日。又該障害欄附註五規定：「
    『生殖器遺存顯著障害』，係指生殖器遺存器質顯著障害，
    致生殖能力受顯著之限制者，如：．．（四）未滿45歲，原
    有生殖能力，因傷病割除兩側卵巢或子宮，致不能生育者。
    」。
三、原告以其因罹患子宮巨大肌瘤及血崩、貧血切除子宮致殘，
    於93年7月12日檢附振興復健醫學中心未載出具日期之勞工
    保險殘廢診斷書，向被告申請殘廢給付，而原告平均日投保
    薪資為1,160元，所請第51障害項目第11等級殘廢給付之給
    付標準為160日，故本件訴訟金額為185,600元。案經被告審
    查，以原告係於46年9月30日生，其於92年3月5日行子宮切
    除時已逾45歲，不符上開殘廢給付標準表之規定，乃否准所
    請，並經審議審定及訴願決定維持在案。
四、原告稱其依醫囑於90年間即需進行子宮切除術，惟因其第4
    、5節椎間盤再次突出，合併神經壓迫無法行走，於90年11
    月15日再次接受腰椎手術，術後須穿著背架1年，不適合進
    行其他腹部之非緊急手術云云。惟有關原告所提振興復健醫
    學中心之診斷證明書，係在93年9月20日所出具，而依上開
    殘廢給付標準表「胸腹部臟器障害」系列附註五之（四）明
    文規定須「未滿45歲，原有生殖能力，因傷病割除兩側卵巢
    或子宮，致不能生育者」，始符合請領之規定，被告並無就
    被保險人個案情形特別加以考量之空間。另據原告申請殘廢
    給付所檢附之振興復健醫學中心未具日期之殘廢診斷書之記
    載，略以原告因子宮巨大肌瘤及血崩、貧血，於92年3月5日
    住院接受全子宮切除，審定成殘日為92年3月5日，故原告係
    於年逾45歲（係46年9月30日生，91年9月30日滿45歲）後，
    始於92年3月5日施行子宮切除手術，不符上開給付標準表規
    定，其所請殘廢給付自不得予以給付，故被告所為處分依法
    並無不合。
五、請駁回原告之訴，訴訟費用由原告負擔。
    理  由
一、按「被保險人因普通傷害或罹患普通疾病，經治療終止後，
    如身體遺存障害，適合殘廢給付標準表規定之項目，並經保
    險人自設或特約醫院診斷為永久殘廢者，得按其平均月投保
    薪資，依同表規定之殘廢等級及給付標準，1次請領殘廢補
    助費，殘廢給付標準表如附表2。被保險人領取普通傷病給
    付期滿，或其所患普通傷病經治療1年以上尚未痊癒，如身
    體遺存障害，適合殘廢給付標準表規定之項目，並經保險人
    自設或特約醫院診斷為永不能復原者，得比照前項規定辦理
    。」勞工保險條例第53條定有明文。又依勞工保險殘廢給付
    標準表，「胸腹部臟器障害」系列第51障害項目「生殖器遺
    存顯著障害者」屬於第11殘廢等級，給付標準160日。再該
    障害系列附註五規定，「生殖器遺存顯著障害」係指生殖器
    遺存器質顯著障害，致生殖能力受顯著之限制者，如：（一
    ）．．（四）未滿45歲，原有生殖能力，因傷病割除兩側卵
    巢或子宮，致不能生育者。．．．」，此附註規定乃勞工保
    險條例第53條「殘廢給付標準表」之一部分，其規範位階即
    為法律（憲法第170條參照），有拘束國家一切公權力機關
    及人民之效力，法院審判時自亦同受拘束，無依個案情事斟
    酌取捨決定是否適用之權限（憲法第80條參照），而本附註
    規定既將女性因傷病割除兩側卵巢或子宮者，依第51障害項
    目「生殖器遺存顯著障害者」請領第11殘廢等級給付之條件
    ，限定在「未滿45歲，原有生殖能力，因傷病割除兩側卵巢
    或子宮，致不能生育者」，則年滿45歲之女性因傷病割除兩
    側卵巢或子宮，無論其是否原有生殖能力，即無法依此項目
    及等級，請領殘廢給付。
二、本件原告係46年9月30日出生，其因子宮巨大肌瘤及血崩、
    貧血，於92年3月5日切除子宮，92年3月5日審定成殘，有振
    興復健醫學中心未載出具日期之勞工保險殘廢診斷書影本附
    原處分卷可稽，據此，原告於接受子宮切除時，已逾45歲，
    與首揭請領殘廢給付之條件不合，被告不予核發是項給付，
    並無違誤。
三、原告主張其雖於逾45歲時切除子宮，惟其確於45歲前即發現
    子宮肌瘤，僅因脊椎開刀致延遲進行子宮手術，故被告應依
    行政院勞工委員會92年10月9日勞保二字第0920045000號函
    釋意旨，核付其所請勞工保險殘廢給付標準表第51障害項目
    第11等級殘廢給付云云。惟查，行政院勞工委員會92年10月
    9日勞保二字第0920045000號函，係就「被保險人於退職退
    保領取老年給付後，始診斷殘廢，提出申請殘廢給付，可否
    再給予殘廢給付」疑義，所為之解釋，核與原告之情形不同
    ，自無法比附援引。況依勞工保險條例第53條暨其施行細則
    第77條及第78條第1項規定，請領殘廢補助費應以身體遺存
    障害為要件，此外，勞工保險殘廢給付標準表之立法結構係
    以「身體障害之狀態」，即所遺障害之程度為評價且為殘廢
    等級區分之基準，而不以病名為規範基準自明。否則，一旦
    罹患傷病即可申請殘廢給付，易形成「殘」「病」不分，殘
    廢給付之規定將形成虛設，有違殘廢給付之立法意旨。按勞
    工保險條例第19條第1項，係規定：「被保險人或其受益人
    ，於保險效力開始後，停止前發生保險事故者，得依本條例
    規定，請領保險給付。」，再勞工保險殘廢給付標準表係屬
    法律之性質，該表既已規定兩側卵巢或子宮切除之殘廢事故
    （即勞工保險條例第19條第1項所定之「保險事故」），係
    以未滿45歲為要件，本院已無解釋之空間。從而，原告徒以
    其「病」即主張為「殘」，所訴要無可採。查原告於接受子
    宮切除時，既已逾45歲，則原告主張其完全符合勞工保險殘
    廢給付標準表「胸腹部臟器障害」系列附註五之（四）規定
    乙節，並無可取。
四、綜上所述，原處分於法並無不合，審議審定及訴願決定遞予
    維持，均無違誤。原告訴請撤銷訴願決定、審議審定及原處
    分，及命被告作成核付原告勞工保險殘廢給付標準表第51障
    害項目第11等級殘廢給付之處分，暨給付原告185,600元，
    均為無理由，應予駁回。
五、本件適用簡易訴訟程序，爰不經言詞辯論逕為判決，又兩造
    其餘攻擊防禦方法均與本件判決結果不生影響，故不逐一論
    述，併此敘明。
據上論結，本件原告之訴為無理由，爰依行政訴訟法第233條第1
項、第236條、第98條第3項前段，判決如主文。
中    華    民    國    95    年   6   月     16      日
                              第六庭法官  曹瑞卿
上為正本係照原本作成。
本件以訴訟事件所涉及之法律見解具有原則性者為限，始得於本
判決送達後20日內向本院提出上訴狀並表明上訴理由，如已於本
判決宣示後送達前提起上訴者，應於判決送達後20日內補具上訴
理由（均按他造人數附繕本），且經最高行政法院許可後方得上
訴。
中    華    民    國    95    年   6   月     16      日
                                  書記官  方偉皓


司法院資訊處製作；財團法人民間司法改革基金會備份。
